臺灣高等法院臺南分院民事判決　九十三年度上易字第四七號　Ｊ
　　上　訴 人 即
　　附帶被上訴人　乙　○　○
　　訴訟代理人　　林　德　昇　　律師
　　被上訴人即
　　附帶上訴人　　甲　○　○
右當事人間請求給付借款事件，上訴人對於中華民國九十一年十二月三十一日臺灣嘉
義地方法院九十一年度訴字第七一七號第一審判決提起上訴，被上訴人提起附帶上訴
，業經本院於九十三年六月八日言詞辯論終結，茲判決如左：
      主      文
上訴駁回。
原判決關於駁回附帶上訴人後開次項之訴部分，及除確定部分外訴訟費用負擔之裁判
均廢棄。
附帶被上訴人應再給付附帶上訴人新台幣二十八萬元，及自民國九十二年一月二十一
日起，至清償日止，按年息百分之五計算之利息。
其餘附帶上訴駁回。
第一審（除確定部分外），及第二審（上訴及附帶上訴部分）訴訟費用，均由上訴人
即附帶被上訴人負擔。
      事實及理由
一、被上訴人主張：兩造於八十九年一月結婚現仍為夫妻，但自九十年十月間起分居
　　迄今，上訴人前曾多次向伊借款：八十九年五月八日借二十五萬元、六月五日借
　　二萬五千元、另有借六十四萬五千元、六月九日借款二萬五千元、六月十日借款
　　二千元，合計九十四萬七千元，另於八十七年九月廿八日借款五萬元、八十九年
　　一月五日十萬元、九十年三月十九日五千元、五月十六日二千元、七月廿八日三
　　千元；雖上訴人交付收取標會所得及薪資共五十四萬六千八百八十九元，惟伊另
　　以代墊互助會款三十四萬元、扶養費六萬元、電信費用、保險費四萬八千零九十
　　三元、信用卡費一十一萬九千一百三十五元等款項方式借款五十九萬二千五百零
　　九元，爰依消費借貸之返還請求權法律關係，求為判命上訴人給付九十四萬七千
　　元，及自起訴狀繕本送達翌日即九十二年一月二十一日起算之法定遲延利息（原
　　請求一百一十五萬二千六百二十元，原審判准六十六萬七千元，駁回其餘之請求
　　，上訴人提起上訴，被上訴人就敗訴金額中之二十八萬元提起附帶上訴）。
二、上訴人則以：兩造間之實際借款金額為五十四萬六千八百八十九元，惟伊曾交付
　　會款二十八萬元、薪資二十六萬六千八百八十九元（另餘額一千三百七十元）以
　　清償借款，又台灣企銀被上訴人名義帳戶係伊會款薪資存款，被上訴人轉帳至個
　　人帳戶私用多筆共一十萬七千五百九十五元、不當使用伊貨車出售存農會帳戶款
　　項一十三萬七千一百五十六元、代墊被上訴人互助會款四萬元、國寶人壽保費二
　　萬九千一百五十三元、漁會入會費及漁保費等一萬二千八百一十一元、健保費四
　　千八百三十二元等均應抵銷，含其他借款均已清償完畢；至於其所自認之借款九
　　十四萬七千元，因精神恍惚誤解所生錯誤，實則五月八日借款二十五萬元及六月
　　五日借款二萬五千元，均包括在六十四萬五千元範圍內；六月五日與六月十一日
　　之各兩萬五千元借款，實屬同筆借款之重複請求等語，資為抗辯。
三、本件被上訴人主張：上訴人在兩造婚姻存續同居期間多次向被上訴人借款：八十
    九年五月八日借二十五萬元、六月五日借二萬五千元、五、六月間另借六十四萬
    五千元、六月九日借款二萬五千元、六月十日借款二千元，合計九十四萬七千元
    之事實，業據提出記帳單一份為證，復為上訴人所自認（見原審卷第一四頁），
    堪可信為真實。上訴人嗣雖以：因低血壓疾病精神恍惚誤解而答非所問，實際借
    款金額為五十四萬六千八百八十九元，因精神恍惚誤解所生錯誤而為自認，實則
　　五月八日借款二十五萬元及六月五日借款二萬五千元，均包括在六十四萬五千元
　　範圍內；六月五日與六月十一日之各兩萬五千元借款，實屬同筆借款之重複請求
　　云云，惟為被上訴人所否認。按自認之撤銷，除別有規定外，以自認人能證明與
　　事實不符且係出於錯誤而自認者，始得為之，民事訴訟法第二百七十九條第三項
　　定有明文。上訴人主張借款金額僅五十四萬六千八百八十九元，何以在記帳簿內
　　會有一筆借款六十四萬五千元，且借款五十四萬餘元、六十四萬五千元，與九十
　　四萬七千元間之差額達三、四十萬元有餘，應不會輕易發生錯誤，上訴人復無其
　　他證據，證明與事實不符且係出於錯誤，則依前開說明，上訴人撤銷自認之抗辯
　　，並不足採。
四、被上訴人另主張：上訴人另有向伊借款：於八十七年九月廿八日借款五萬元、八
    十九年一月五日借款十萬元、九十年三月十九日借款五千元、五月十六日借款二
    千元、七月廿八日借款三千元等語；為被上訴人所否認，被上訴人則提出郵政存
　　簿儲金簿及臺灣中小企業銀行綜合存款存摺及帳簿影本為證。查被上訴人主張於
　　八十七年九月廿八日借款五萬元、八十九年一月五日借款十萬元部分，由被上訴
　　人郵政存簿儲金簿、臺灣中小企業銀行00000000000帳號綜合存款存
　　摺之帳目資料，固有該等帳之往來記載（見原審卷第七五、八一頁），惟日期係
　　在其主張在八十九年六月十日借款合計九十四萬七千元之前所發生之債務，果另
　　有該筆借款，何以起訴時未加詳列，再加以被上訴人未交待前開九十四萬七千元
　　之借款交付之明細可供有無重複之查證，故應以上訴人所辯稱該等借款係包括於
　　前開借款之內，較為可信。
    再就被上訴人所主張之九十年三月十九日借款五千元、五月十六日借款二千元、
    七月廿八日借款三千元等部分，依所提出之證據資料，均係由被上訴人名義之臺
    灣中小企業銀行00000000000帳號綜合存款存摺所轉出至上訴人00
    00000000000000號郵局帳號（見原審卷第八四、八五頁），而被
    上訴人名義之臺灣中小企業銀行00000000000帳號綜合存款存摺，並
    非以上訴人之存款係以上訴人標會所得之二十八萬元及薪資存款二十六萬六千八
    百八十九元所開立之臺灣中小企業銀行00000000000號帳號存摺，則
    由綜合存款帳戶轉至上訴人之郵局帳戶之款項，兩造間就該等款項之往來，上訴
    人復未能說明有其他法律原因而受領交付，則被上訴人主張有該對上訴人之借款
    債權一萬元，應堪可採信。
五、上訴人主張：以被上訴人名義所開立之臺灣中小企業銀行0000000000
    0號帳號帳戶係用以上訴人所交付得標會款二十八萬元於八十九年九月十九日存
    入、及八十九年八月份至九十年九月份之薪資二十六萬六千八百八十九元為存款
    之事實，有被上訴人提出該帳號存摺在卷可稽（見本院卷附證物袋），為被上訴
    人所自認，堪可信為真實。
    上訴人主張被上訴人自該帳戶為上訴人支付各款項時自不得主張權利，復為被上
    訴人所不爭，則被上訴人自該帳戶為上訴人支付之互助會款二十四萬元（原主張
    三十四萬元）、顏子罡扶養費四萬五千元（原主張六萬元）、保險費四萬八千零
    九十三元、上訴人個人名義刷卡之信用卡費（中信銀行、台新銀行、誠泰銀行）
    一十萬九千二百二十八元（原主張一十一萬九千一百三十五元，見原審卷第一一
    七至一二０頁）、電信及健保費用一萬五千二百零九元（原主張二萬五千二百八
    十一元），被上訴人自不得對上訴人主張權利。
    上訴人另主張被上訴人擅自該帳戶轉帳至被上訴人之中信銀行帳戶九萬零二百九
　　十元、郵局帳戶一萬五千零一十八元、台灣中小企業銀行帳戶二千三百四十八元
　　，應可抵銷等語，被上訴人則以該等款項係為支付上訴人積欠之信用卡債等語置
　　辯。經查：就上訴人主張之八十九年十月廿二日、十一月十六日、十二月十六日
　　、九十年三月十九日、十二月二日各轉至中信銀行帳戶五萬八千零一十八元、五
　　千零一十八元、六千零一十八元、一千二百一十八元、二萬零一十八元，八十九
　　年十月卅一日郵局一萬五千零一十八元、九十年四月十一日轉臺灣中小企銀二千
　　三百四十八元（實際轉帳金額共一十萬六千七百四十六元），依被上訴人提出該
　　中國信託及台新銀行信用卡帳單，確分別有中國信託普卡消費明細表：付款日八
　　十九年十月廿五日之五萬八千五百九十一元、十一月廿五日之六千五百八十九元
　　、十二月廿五日之六千四百一十八元、九十年三月廿五日之一千四百九十八元（
　　以上中國信託）、繳款日八十九年十一月七日之一萬四千五百五十元、九十年三
　　月廿二日之二千三百三十元、五月七日之四千二百一十九元（以上台新銀行）金
    額合計八萬九千九百七十九元供憑（均見本院卷附證物袋），扣減轉帳手續費每
    次一十八元，則上訴人得主張抵銷之金額為：一萬七千七百六十七元。
　　由上訴人交付之會款及薪資存款計五十四萬六千八百八十九元所存之臺灣企銀帳
　　戶，除支付上訴人互助會款、扶養費、卡費、電信健保費及保險費計四十五萬四
　　千五百三十元，以被上訴人信用卡簽帳消費而轉帳之八萬九千九百七十九元外，
　　餘額僅二千三百八十九元。
    除此外，被上訴人復無其餘證據，主張由上訴人所交付之會款及薪資存款之臺灣
    企銀活期帳戶係用於兩造之生活費用等語，即無可採。
六、上訴人又主張為被上訴人代墊互助會錢四萬元、國寶人壽保險費二萬九千一百五
    十三元、健保保費四千八百三十二元、漁保保費等一萬二千八百一十一元等事實
    ，為被上訴人所自認，被上訴人雖另稱國寶人壽保險費二萬九千一百五十三元係
    伊自己存款供提領云云，惟未舉證以實其說，所辯不足採信，則上訴人主張以對
    被上訴人之八萬六千七百九十六元債權抵銷，應認有理由。
    上訴人另主張伊將貨車出售款項存在嘉義縣東石鄉農會帳戶之一十三萬七千一百
    五十六元，將存摺、印章及提款卡均交被上訴人，遭不當使用等語，惟為被上訴
    人所否認，上訴人雖提出農會存摺影本為證（見本院卷第六十至六二頁），惟由
    農會存摺之存提資料，不能認定被上訴人有何不當使用，上訴人復無其他證據足
    以證明確有將農會存摺、印章及提款卡交被上訴人之事實，上訴人該部分主張不
    能採信。
七、被上訴人主張以被上訴人信用卡消費，應由上訴人負擔之卡費債務：繳款日九十
    年二月廿五日金額一萬九千三百二十七元中之一萬一千六百六十六元（含嬰兒床
    組等）、四月廿二日四千二百一十九元（超級寶貝、台新銀行信用卡）、四月廿
    五日五萬七千零一十元中之五萬五千三百五十元（含恒保費五萬餘元）、五月廿
    五日一萬四千五百八十四元中之一萬二千三百一十二元（含恒保費及汽車座椅）
　　、六月廿五日四萬二千五百六十二元中之一萬二千五百三十元（含麥精及衣服、
　　姑珠寶）、八月廿五日二萬九千三百六十九元中之八千六百三十三元（超級寶貝
　　）、十月廿五日六千七百零六元中之一千三百七十一元（超級寶貝）、十一月二
　　十五日一萬七千七百六十七元中之八千一百一十五元（超級寶貝），為上訴人所
　　不爭，則被上訴人得向上訴人主張代墊卡費債權合計一十一萬四千一百九十八元
　　。再被上訴人主張其另有代上訴人墊付互助會款一十萬元、墊付顏子罡扶養費一
    萬五千元、電信及健保費用一萬元，計一十二萬五千元，為上訴人所自認，堪可
    信為真實。被上訴人主張可以對上訴人之債權二十三萬九千一百九十八元（代墊
    卡費債權合計一十一萬四千一百九十八元、代墊互助會款及扶養費等一十二萬五
    千元），供上訴人主張抵銷，應認有理由。
八、綜上所述，被上訴人主張對於上訴人有借款債權九十五萬七千元（含八十九年六
    月十日以前借款金額計九十四萬七千元、及九十年三至七月分三次共借款一萬元
    ），並代墊互助會款、顏子罡扶養費、電信及健保費計一十二萬五千元，堪可採
    信。上訴人所辯因精神恍惚誤解所生錯誤而自認之借款九十四萬七千元，實際借
    款金額為五十四萬六千八百八十九元或六十四萬五千元、於八十九年五月八日借
　　款二十五萬元及六月五日借款二萬五千元均包括在六十四萬五千元範圍內；六月
　　五日與六月十一日之各兩萬五千元借款實屬同筆借款、不當使用貨車出售存農會
　　帳戶款項一十三萬七千一百五十六元云云，均不可採信。
    上訴人雖曾交付被上訴人標得會款二十八萬元、薪資二十六萬六千八百八十九元
    ，惟已由該帳戶為上訴人支付之互助會款、顏子罡扶養費、保險費、信用卡費、
　　電信及健保費用等計四十五萬四千五百三十元及以被上訴人名義刷卡轉帳金額八
　　萬九千九百七十九元，餘額僅二千三百八十元，另代墊互助會款、保險費、健保
　　費、漁保費等債權額八萬六千七百九十六元，被上訴人擅自臺灣企銀轉帳至個人
　　帳戶之債權額一萬七千七百六十七元，均得主張抵銷；惟被上訴人主張對上訴人
　　另有代墊卡費債權合計一十一萬四千一百九十八元足供上訴人主張抵銷，均應認
　　有理由。
    從而，被上訴人本於消費借貸法律關係，請求上訴人給付九十四萬七千元，及自
    追加起訴狀繕本送達翌日即九十二年一月二十一日起至清償日止，按年息百分之
    五計算之利息，為有理由，應予准許（被上訴人在原審請求一百一十五萬二千六
    百二十元，原判決准就其中之六十六萬七千元及法定遲延利息，駁回其餘請求，
    被上訴人就其中之二十八萬元及遲延利息提起附帶上訴，未聲明不服之二十萬五
    千六百二十元部分，原審為被上訴人敗訴判決，即不在本院審理範圍）。原審判
    命上訴人給付六十六萬七千元及法定遲延利息，駁回被上訴人其餘之訴。
    關於原審判命上訴人給付部分，核無不當，上訴意旨指摘原判決此部分不當，求
    予廢棄改判，為無理由，應駁回其上訴。
　　又被上訴人即附帶上訴人請求上訴人即附帶被上訴人給付二十八萬元及遲延利息
    部分，為有理由，應予准許，已如上述，乃原判決就此部分為附帶上訴人敗訴之
    判決，自有未洽。附帶上訴人就此部分指摘原判決不當，求予廢棄改判，為有理
    由，爰由本院將原判決此部分予以廢棄改判如主文第三項所示。
九、本件事證已臻明確，兩造其餘之攻擊防禦方法及未經援用之證據，經斟酌後認均
    不足以影響本判決之結果，無逐一詳予論駁必要，併此敘明。
十、據上論結，本件上訴為無理由，附帶上訴為有理由，依民事訴訟法第四百四十九
    條第一項、第四百五十條、第七十八條，判決如主文。
中　　　華　　　民　　　國　　九十三　　年　　　六　　　月　　二十三　　日
　　　　　　　　　　　　　　　　　　臺灣高等法院臺南分院民事第三庭
~B1審判長法官　林　　輝　　雄
~B2　　　法官　王　　明　　宏
~B3　　　法官　丁　　振　　昌
右為正本係照原本作成。
不得上訴。
中　　　華　　　民　　　國　　九十三　　年　　　六　　　月　　二十四　　日
~B法院書記官　黃　　惠　　美
